【裁判字號】    98,上訴,997
【裁判日期】    990609
【裁判案由】    擄人勒贖等
【裁判全文】
臺灣高等法院高雄分院刑事判決         98年度上訴字第997號
上  訴  人  臺灣高雄地方法院檢察署檢察官
被      告  丙○○
指定辯護人  吳文豊律師
上列上訴人因被告擄人勒贖等案件，不服臺灣高雄地方法院97年
度訴緝字第119 號中華民國98年5 月27日第一審判決（起訴案號
：臺灣高雄地方法院檢察署87年度偵字第10024 、12188 、2011
9號），提起上訴，本院判決如下：
    主  文
上訴駁回。
    事  實
一、丙○○於民國86年因涉犯偽造文書等案件，經檢察官提起公
    訴後，潛逃至中國大陸海南省海口市，嗣得知其在臺友人甲○○經濟寬裕，竟於87年4 月間某日，與中國大陸地區之成
    年男子袁華、王震、王武軍、楊冰等人，共同基於擄人勒贖
    之犯意聯絡，謀議綁架甲○○並勒贖取款，並由丙○○邀請
    甲○○至海南省海口市旅遊，甲○○不疑有他，而偕同不知
    情之乙○○、李宏儒等人，於87年4 月21日搭機前往海南省
    海口市，丙○○與袁華則於同日至海口機場接機，並於同年
    4 月25日下午，由袁華會同王震、王武軍、楊冰至海口機場
    附近某咖啡廳先行辨識甲○○，於25日21時許，丙○○與甲○○、乙○○、簡振仁等人至海口市新溫泉大酒店歌舞廳飲
    酒唱歌，丙○○即聯絡王震、王武軍、楊冰等先行至海口市
    ○○○道海口市體育館附近等候，於翌（26）日凌晨1 時許
    （起訴書誤載為27日凌晨零時許），甲○○、乙○○及大陸
    地區酒店小姐劉麗步出歌舞廳欲離去，丙○○即引導甲○○
    、乙○○及劉麗等人搭乘其等事先安排之計程車，並佯稱其
    要前往不知情之簡振仁住處拿取施工圖表，而未與甲○○、
    乙○○及劉麗等三人同行，甲○○、乙○○及劉麗所搭乘之
    計程車則以緩慢速度行駛至海口市○○○道時，即停車由在
    該路段等候之王震、王武軍、楊冰上車，並同時擄走甲○○
    、乙○○及劉麗至海口市道客新村38號處公寓內看守，並將
    甲○○手腳綑綁、口部用膠帶貼住及綑綁乙○○雙手、以膠
    帶貼住其口部，再以摻有安眠藥之礦泉水使甲○○、乙○○
    飲用後昏睡，至同日23時許，袁華、楊冰、王武軍、王震等
    人將乙○○押至另一房間隔離後，即對甲○○拳打腳踢，恫
    稱因甲○○在新溫泉酒店砸杯子差點打到其女友需花錢消災
    ，要求甲○○交付贖金新臺幣（下同）500 萬元，否則予以
    殺害，經甲○○告知其在臺灣之銀行帳戶僅存款408 萬元，
    袁華等人即勒令甲○○交付贖金400 萬元，並於27日6 時30
    分許交給甲○○臺灣匯款帳號及大陸當地傳真號碼，脅迫甲○○與其家人聯絡將400 萬元匯至袁華等人所指定不知情之
    黃思源（擄人勒贖部分業經檢察官為不另為不起訴處分）華
    南商業銀行中和分行000000000000號帳戶內，並於匯款後將
    傳票收執聯傳真至指定之大陸當地傳真號碼00000000000000
    00號，甲○○為免遭殺害，乃於27日8 時30分許撥打電話回
    臺灣，囑其堂弟林春茂及其妻賈淑婉（現已離婚）持其存摺
    及印章至臺東區中小企業銀行鳥松分行提領400 萬元電匯至
    上開黃思源帳戶，林春茂及賈淑婉則於同日12時許，將該40
    0 萬元匯至上開黃思源帳戶，並依甲○○指示將匯款單收據
    傳真至大陸地區第0000-0000000號周海平之傳真機號碼，旋
    王震得知該贖金已匯至上開帳戶，即於同日15時許，至海口
    市金山雜貨商場欲向大陸人民周海平收取該贖金時，被在場
    埋伏之大陸公安人員逮捕，並依王震之供述前往道客新村38
    號解救甲○○、乙○○及劉麗等三人，並於同日在海口市逮
    捕丙○○及王武軍；而黃思源於接獲上開匯款400 萬元後，
    即於同日將該筆款項分別電匯170 萬元至上海銀行大里分行
    、帳號00000000000000號油順機械工廠股份有限公司帳戶，
    電匯115 萬8,300 元至遠東商業銀行大興分行、帳號000000
    0000000 號陳慶論帳戶，電匯80萬元至臺北區中小企業銀行
    溪州分行、帳號0000000000000 號王明仁帳戶及電匯50萬元
    至新竹企業銀行竹北分行、帳號00000000000 徐春喜帳戶。
二、案經甲○○訴由高雄縣警察局移送臺灣高雄地方法院檢察署
    檢察官偵查起訴。
    理  由
壹、按在大陸地區或在大陸船艦、航空器內犯罪，雖在大陸地區
    曾受處罰，仍得依法處斷，臺灣地區與大陸地區人民關係條
    例第75條前段定有明文。本件被告丙○○在大陸地區所為上
    開犯行，經中華人民共和國海南省海口市人民檢察院於1998
    年10月28日以市檢刑訴字第（1998）第89號提起公訴，經海
    南省海口市中級人民法院於1999年3 月24日以（1998）海中
    法刑初字第109 號判處有期徒刑15年，剝奪政治權利5 年，
    並處罰金1 萬元人民幣，並經海南省高級人民法院於1999年
    8 月16日以（1999）刑終字第61號裁定駁回上訴確定，嗣
    經4 次減刑，減刑有期徒刑4 年10個月，實際執行刑期10年
    2 個月附加剝奪政治權利5 年、罰金1 萬元，因執行期滿予
    以釋放等情，有上開起訴書、判決書、裁定書及2008年6 月
    26日出具之釋放證明書等影本在卷可稽，且上開（1999）
    刑終字第61號裁定書正本並經本院當庭勘驗核與卷附影本相
    符（原審偵緝卷第20、106-108 、162-171 頁，本院卷第56
    -65 頁）；復有載明被告因涉犯本件擄人勒贖犯行於上開時
    、地為大陸公安人員查獲之海峽兩岸關係協會函文（偵卷一
    第74-76 頁）及被告自86年5 月17日出境後迄至97年7 月4
    日入境之法務部入出境資訊連結作業查詢資料可佐（本院卷
    第83頁），被告上開擄人勒贖案件，業經中華人民共和國法
    院判刑確定，並已執行完畢之事實，應可認定；惟揆諸前揭
    規定，我國法院仍得依法審判，合先敘明。
貳、證據能力部分
一、按我國人民就同一行為，經外國確定裁判後，我國刑事法院
    依刑法第9 條前段規定，適用我國刑法及相關之法律予以審
    判、處斷時，該外國法院之裁判書，因係外國法官依據外國
    法律裁判、製作，既非我國公務員所作成，亦非一般業務人
    員基於業務過程所製作之紀錄或證明文書，是就其作成之情
    況以觀，祇用於證明被告已經外國法院裁判確定之待證事實
    時，得認其證據適格，而有證據能力（最高法院94年度臺上
    字第6074號判決意旨參照）。本件卷附之中華人民共和國海
    南省高級人民法院（1999）刑終字第61號刑事裁定書、中
    華人民共和國海南省海口市中級人民法院（1998）海中法刑
    初字第109 號刑事判決書、釋放證明書影本各1 份，就用於
    證明被告已經大陸地區法院裁判確定及受處罰之待證事實時
    ，得認其有證據能力。
二、又按被告以外之人於審判外之陳述，雖不符刑事訴訟法第15
    9 條之1 至之4 之規定，然經當事人於審判程序同意作為證
    據，法院審酌該言詞陳述或書面陳述作成時之情況，認為適
    當者，亦得為證據，同法第159 條之5 第1 項定有明文。除
    上開所述外，本判決下列所引用之證據，屬被告以外之人在
    審判外陳述之傳聞證據部分，除依刑事訴訟法第159 條之1
    至第159 條第4 規定得為證據者外，其餘業經被告、辯護人
    及檢察官於審理中同意作為證據（本院卷第45頁），本院審
    酌該等傳聞證據作成時之狀況，並無違法或不當等不宜作為
    證據之情形，依前開說明，亦得作為證據。
、認定事實所憑之證據及理由：
一、訊據被告矢口否認有何擄人勒贖犯行，辯稱：甲○○並非其
    邀約前往大陸，案發前袁華即認識甲○○，且其並不認識王
    震、王武軍及楊冰等人，案發當日凌晨，於甲○○未付帳前
    其與簡振仁即先行離開，其並未幫甲○○、乙○○及劉麗等
    人安排計程車，係甲○○前妻賈淑婉打電話表示甲○○要匯
    款400 萬元到海口，其才懷疑甲○○被綁架，其並未打電話
    問賈淑婉有無匯錢，亦未詢問林春茂是否有匯款云云。
二、經查：
(一)、被告於87年4 月間某日與大陸成年男子袁華、王震、王武軍
    、楊冰等人共同基於擄人勒贖之犯意聯絡，謀議綁架甲○○
    勒贖金錢，並由被告假意邀請甲○○至海南省海口市旅遊，
    甲○○不疑有他，而偕同乙○○、李宏儒等人，於87年4 月
    21日搭機前往海南省海口市後，由被告及袁華前往接機，嗣
    於上開時、地，甲○○、乙○○及劉麗等三人乘坐被告所安
    排計程車後，於途中同時遭被告夥同大陸地區之成年男子袁
    華、王震、王武軍、楊冰等人擄綁、並勒贖數百萬元贖金之
    經過，業據：證人即告訴人甲○○於警詢及原審證稱：其
    與乙○○、李宏儒等人共同前往大陸地區海南省海口市，是
    被告邀其等至當地旅遊。其於87年4 月25日19時許，邀同乙○○、李宏儒及被告等人宴請當地臺商友人10人前往海口市
    富隆餐廳吃飯，席間被告接獲多通行動電話而多次至餐廳房
    間外接聽，同日21時許，其等結帳離去後，轉往新溫泉KTV
    酒店唱歌，由同在富隆餐廳吃飯之人共同前往，被告到達該
    處後即連絡當地共犯（原本在酒店前見過當地歹徒但不認識
    ，直至被告與當地歹徒二名被抓後其才知道），告知其之穿
    著認人，其等一直在該店內飲酒唱歌，席間六人先行離去，
    只剩其與乙○○、被告及臺商友人簡振仁一直待到26日凌晨
    1 時許，其結帳後，被告即安排計程車讓其與乙○○及酒店
    舞小姐劉麗搭乘，被告則佯稱要前往簡振仁家中拿施工圖表
    而離開，其等三人（即甲○○、乙○○及劉麗）搭乘之計程
    車司機行駛速度緩慢，駛至海口市○○○道時停車，由在該
    路段等候之當地歹徒三人，一人持槍先押住其，另一人拿膠
    帶綑綁控制其，另一名則在前座控制乙○○，由同謀之計程
    車司機開往海口市海口機場附近某公寓內，將其及乙○○押
    入該公寓內洗手間鎖起來（當時其被用手銬銬住雙手、雙腳
    繩索綑綁、口部用膠帶貼住；乙○○則被用繩子綑綁、雙手
    口部用膠帶貼住；劉麗則被帶往另一房間其無法看見），再
    拿摻有安眠藥礦泉水給其及乙○○飲用後，其二人即昏睡，
    至同日23時許，被告指示當地綁匪袁華、楊冰、王武軍、王
    震先將乙○○押至另一房間後，即對其拳打腳踢，要求贖金
    500 萬元，其說500 萬元籌不出來，但當地歹徒對其在臺灣
    的經濟結構相當了解，只要一說錯就對其拳打腳踢，歹徒說
    因其在新溫泉KT V酒店砸杯子差點打到他女友，所以需花錢
    消災，其從人民幣2 萬、5 萬、7 萬一直追加要賠對方，對
    方不肯接受，歹徒之一持槍押住其後頸部說5 分鐘給其考慮
    ，要其交付50 0萬元，經與歹徒討價還價後以400 萬元成交
    ，於27日6 時30分許，歹徒交給其臺灣匯款帳號（黃思源華
    南商業銀行中和分行000000000000號帳戶）及大陸當地傳真
    號碼0000000000000000號，要其與在臺家人聯絡交付贖款，
    第1 次由歹徒交給其行動電話，其先打給太太賈淑婉，叫她
    在家不要外出，等其堂弟林春茂至家中拿其存摺及印鑑匯款
    ，歹徒即將電話掛斷，於27日8 時30分許，歹徒再拿行動電
    話給其，其再撥打其堂弟行動電話連絡叫他至其家中拿存摺
    及印鑑匯款400 萬元至歹徒指定之黃思源帳號內，於27日10
    時30分許，歹徒告訴其尚未收到臺灣匯款及傳真，要其再連
    絡家屬匯款，其依照歹徒指示再打電話給堂弟，叫他趕快匯
    款，於27日11時40分許，歹徒告訴其還是未收到匯款及傳真
    ，要其繼續催促臺灣家屬趕快匯款，否則予以撕票，約每隔
    5 分鐘要其與家屬連絡，直至27日12時5 分許，其家屬已將
    贖款匯至黃思源帳號後，於27日12時20分許，歹徒即接獲其
    妻匯款傳票收執聯傳真，並告訴其等到提領兌現後再將其與
    乙○○釋放，嗣於27日16時許，大陸歹徒之一王震前往當地
    地下錢莊欲提領該批贖款時為埋伏之公安人員當場逮捕，並
    依王震供述前往拘禁其與乙○○、劉麗之地方安全救出其等
    ，隨即根據王震供述幕後主使者係被告，於27日16時30分許
    在下榻之飯店逮捕被告，復於27日17時15分許再逮捕共犯王
    武軍到案，另二名大陸共犯直至其返臺前尚未查獲等語綦詳
    （警卷一第1-6 頁、警卷三第4-6 頁、原審訴緝卷第85-96
    頁）；證人即受甲○○邀約一同前往大陸並遭被告等人擄
    綁之被害人乙○○於警詢及原審亦證稱：此次旅遊是其委託
    在臺旅行社代辦出國手續，是被告邀甲○○至海南省海口市
    旅遊，甲○○再邀其及李宏儒一同前往。其與被告原本不認
    識，到旅遊地點經甲○○介紹才認識。87年4 月25日19時許
    ，甲○○邀約其及李宏儒、被告及大陸臺商約10人前往當地
    富隆飯店吃飯，席間被告接獲不明行動電話跑到外面接聽，
    於21時許，結帳離去後全部的人轉往當地新溫泉大酒店飲酒
    唱歌，被告到達該處後進出包廂好幾次，至26日凌晨1 時許
    ，其與甲○○及酒店小姐劉麗欲離開新溫泉酒店時，被告指
    定其等（指甲○○、乙○○及劉麗等三人）坐某部計程車，
    上車後其在前座，甲○○與劉麗坐後座，該計程車司機開得
    很慢，駛至海口市○○○道時即停車讓在該路段等候之當地
    歹徒三人上車，一人持槍先押住甲○○，另一人拿膠帶綑綁
    控制甲○○，另一名則至前座控制其，由同謀之該計程車司
    機開往海口市海口機場附近某公寓內洗手間，將其及甲○○
    鎖起來，當時甲○○被用手銬銬住雙手、雙腳繩索綑綁、口
    部用膠帶貼住，其則被用繩子綑綁雙手、口部用膠帶貼住，
    劉麗則被帶往另一房間其無法看見，綁匪再拿摻有安眠藥之
    礦泉水給其及甲○○飲用後其等即昏睡，至26日23時許，綁
    匪將其押至另一房間與甲○○分開，直到27日15時許，大陸
    歹徒王震前往當地地下錢莊欲提領該筆贖款時被埋伏之公安
    人員當場逮捕，並前往拘禁其等三人之地方將其等安全救出
    ，復依據王震供述本案幕後主謀係被告，乃於同日16時30分
    許在其等下塌之飯店逮捕被告，再於同日17時15分許逮捕另
    一共犯王武軍。本案擄人勒贖的對象是甲○○，因歹徒從頭
    到尾都未要求其家屬交付贖金等語綦詳（警卷一第11-14 頁
    、警卷三第9-10頁、原審訴緝卷第131-138 頁）；並經證
    人即甲○○前妻賈淑婉及堂弟林春茂於警詢及原審證：其等
    於87年4 月27日上午，接獲甲○○電話聯絡前往臺東企銀提
    領400 萬元匯款至黃思源上開帳戶，林春茂於接獲李宏儒電
    話告知甲○○下落不明，發覺甲○○遭到綁架，而向高雄縣
    刑警隊報案之經過等情在卷（警卷一第15-17 頁、警卷二第
    1-4 頁、警卷三第11-14 頁、原審訴緝卷第109-111 頁），
    而依甲○○、乙○○、賈淑婉及林春茂等人上開證述，彼此
    相互吻合，並無矛盾之處，足見其等之證述應屬可採。
(二)、又袁華等綁匪勒令甲○○交付贖金400 萬元，並於87年4 月
    27日6 時30分許交付甲○○臺灣匯款帳號及大陸當地傳真號
    碼，脅迫甲○○與其臺灣家人聯絡，將400 萬元贖金匯至指
    定不知情之黃思源華南商業銀行中和分行000000000000號帳
    戶內，並於匯款後將傳票收執聯傳真至指定之大陸當地傳真
    號碼0000000000000000號，甲○○為避免遭殺害，乃於27日
    8 時30分許，撥打電話回臺灣，囑其堂弟林春茂及前妻賈淑
    婉持其存摺及印章至台東區中小企業銀行鳥松分行提領400
    萬元匯至黃思源帳戶，林春茂及賈淑婉乃於27日12時許，將
    400 萬元匯至黃思源帳戶，並依甲○○指示將匯款單收據傳
    真至大陸地區第0000-0000000號周海平之傳真機號碼，旋王
    震得知該贖金已匯至上開帳戶，即於同日15時許至海口市金
    山雜貨商場欲向大陸地區人民周海平收取該贖金時，被在場
    埋伏之大陸公安人員逮捕，並依王震之供述前往道客新村38
    號救出遭剝奪行動自由之甲○○、乙○○、劉麗等三人，並
    於同日在海口市逮捕丙○○；另黃思源於接獲上開匯款400
    萬元後，即於同日將該筆款項分別電匯170 萬元至上海銀行
    大里分行、帳號00000000000000號油順機械工廠股份有限公
    司帳戶，電匯115 萬8300元至遠東商業銀行大興分行、帳號
    0000000000000 號陳慶論帳戶，電匯80萬元至台北區中小企
    業銀行溪州分行、帳號0000000000000 號王明仁帳戶及電匯
    50萬元至新竹企業銀行竹北分行、帳號00000000000 徐春喜
    帳戶之事實，則據證人甲○○、乙○○、賈淑婉及林春茂等
    人分別於上開警詢及原審證述明確，復有臺東區中小企業銀
    行匯款申請書、上海商業儲蓄銀行油順機械工廠股份有限公
    司00000000000000號帳戶存摺影本、遠東國際商業銀行陳慶
    論00000000000000號帳戶存摺影本、中國建設銀行福建省分
    行儲蓄卡存取款轉帳查詢通知單、王明仁帳戶存摺內頁影本
    、華南商業銀行黃思源000000000000號帳戶存摺影本、華南
    商業銀行匯款申請書影本、贖金傳真資料影本暨高雄地檢署
    拘票、搜索票、執行報告、搜索扣押筆錄在卷可憑（警卷一
    第23-27 、33-37 、45頁，警卷二第29-39 頁，警卷三第23
    -33 頁，偵卷二第4-7 頁，原審訴緝卷第109-111 頁），此
    部分事實，亦可認定（至於自黃思源上開帳戶匯出之款項合
    計415 萬8,300 元，逾甲○○之家屬林春茂及賈淑婉匯入40
    0 萬元，此係黃思源與呂金鐘辦理地下匯兌結算之另一問題
    ；見黃思源於偵查中之供述，偵卷一第35-36 頁）。
(三)、雖被告否認與袁華等人共犯本件擄人勒贖等犯行，並以前詞
    置辯。惟查：
  1.告訴人甲○○係受被告之邀才與乙○○、李鴻儒等人前往大
    陸，並於87年4 月26日凌晨1 時許，在新溫泉大酒店搭乘被
    告所安排之計程車後，被告才與簡振仁離開，嗣於計程車行
    駛途中，甲○○、乙○○及劉麗等人即遭三名大陸人士上車
    控制行動自由，歹徒即向甲○○勒取贖款等情，業據證人甲○○及乙○○於警詢及原審證述如前；然甲○○在大陸地區
    並未與他人結怨，亦未積欠他人金錢等情，業據甲○○於原
    審證述明確（原審訴緝卷第89頁），可知大陸地區人民袁華
    、王震、王武軍、楊冰等人會鎖定甲○○為擄人勒贖之對象
    ，應有與甲○○認識且瞭解其財務狀況之臺灣地區人民參與
    謀議。而甲○○於87年4 月21日搭機前往大陸海口市，係由
    被告偕同大陸人士袁華前往接機等情，業據被告供明在卷（
    原審訴緝卷第201 頁），且於本件案發時，被告與甲○○已
    相識十多年，於甲○○抵達海口市下飛機泡茶聯天時，被告
    即主動詢問甲○○投資股票剩下多少錢，甲○○即回稱：「
    只剩下四百多萬元，不敢再玩了」等情，亦據甲○○於原審
    證述明確（原審訴緝卷第86頁），顯見被告邀約甲○○前往
    大陸後，即夥同袁華一同前往接機，復於甲○○下飛機、雙
    方一起泡茶聊天時，以聊天方式打探甲○○最近之財務狀況
    ，顯示被告於甲○○抵達大陸後，急於瞭解甲○○之資力現
    況。參以，被告於原審供稱：其到大陸後在海南負責管理歌
    廳，其與袁華於82年間認識，其在歌廳職稱是總經理，袁華
    的職稱是保安部長，86年間其與袁華同住，甲○○去海南島
    時，袁華還在歌廳工作，袁華稱呼其「財哥」，另王震、王
    武軍、楊冰與袁華認識，袁華有問其甲○○是否有錢，其說
    有等語（註：被告於97年7 月4 日所稱之「馬仔」，依其於
    98 年5月8 日供稱係指「袁華」；此部分參見原審訴緝卷第
    17-18 、199-202 頁），可知被告係透過袁華結識王震、王
    武軍、楊冰等人，袁華既稱呼被告為「財哥」，衡情透過袁
    華認識被告之王震、王武軍、楊冰應與袁華一同稱呼被告為
    「財哥」，且被告亦曾向袁華（即「馬仔」）表示甲○○有
    錢等情；另甲○○於原審證稱：我於87年4 月25日下午在咖
    啡廳，被告無緣無故找了三、四個人；第2 次我在咖啡廳時
    ，我有看到三人來找被告，那三人就是綁架我的三人，綁架
    我的人係王震、王武軍、楊冰，去咖啡廳找被告的其中一人
    是袁華等語（原審訴緝卷第89、91-92 頁），與被告於原審
    供承：甲○○海口市後，其等有到機場附近的咖啡廳喝咖啡
    ，袁華有去找其等情相符（原審訴緝卷第201 頁），顯見被
    告於擄綁甲○○、乙○○及劉麗等三人之前，先利用接機及
    與甲○○在海口市某咖啡廳喝咖啡之機會，聯絡大陸地區人
    民袁華、王震、王武軍、楊冰等到場辨識甲○○。再參酌甲○○於原審證述：（被拘禁時）其聽到大陸綁匪叫「財哥」
    ，其認為「財哥」是被告，其有聽到他們商量400 萬元要不
    要拿，確定那聲音就是被告等語（原審訴緝卷第86頁），顯
    見出面實行擄綁甲○○、乙○○及劉麗等之人，係受「財哥
    」及袁華指使所為，「財哥」於本件擄人勒贖過程居於主導
    角色，而袁華、王震、王武軍及楊冰等大陸人士稱呼被告為
    「財哥」，被告又係涉案者中最瞭解甲○○財務背景之人，
    足證甲○○指證被告與大陸地區人民袁華、王震、王武軍及
    楊冰等人，共犯本件擄人勒贖案件等情，應可採信。
  2.再者，證人即甲○○前妻賈淑婉於警詢證稱：甲○○於87年
    4 月27日由海南省海口市打電話回家，要其不要外出，等他
    電話，同日上午8 時許，甲○○又打電話要其將放於家中之
    銀行存摺及印章交給堂弟林春茂前往臺東企銀提領400 萬元
    匯款，至同日上午10時許，林春茂拿取存摺及印章時才告訴
    其甲○○遭綁架；除甲○○從海南省海口市與其聯絡談及匯
    款贖金等事宜外，當日每通與甲○○聯絡匯款情形掛話後，
    被告即來電問其是否已匯款，並問有無向警方報案等語（警
    卷三第11-12 頁）；復於原審證稱：其沒有打電話向被告說
    甲○○被綁架，亦未打電話到飯店找甲○○，因為其不知道
    飯店電話等語（原審訴緝卷第99-100、102 頁）；另證人即
    甲○○之堂弟林春茂於原審亦證稱：其確認當天被告有打電
    話給其，問錢匯了沒等語（原審訴緝卷第148-149 頁），足
    見被告於原審辯稱：87年4 月27日上午8 、9 時許，賈淑婉
    打電話到飯店說甲○○突然要匯400 萬元到海口，其順口問
    她帳戶的傳真號碼及要給何人收，再將傳真號碼給台商協會
    會長林先生，之後到海口市公安局報案後，始知甲○○被綁
    架，其並未打電話給賈淑婉，亦未打電話給林春茂云云（原
    審訴緝卷第202-204 頁），顯無可採。反由被告於87年4 月
    27日即甲○○之家屬尚未向被告表示甲○○遭他人綁架之前
    ，被告即知悉甲○○被綁架一事，並積極探詢甲○○家屬有
    無匯款及報案等情，足見於甲○○遭綁後，其家屬被告知須
    籌款贖人之期間內，由被告之上開行為舉止，顯示被告與擄
    人勒贖歹徒所關心之事無異，均急於取得被害人家屬有無支
    付贖金及報警請求協助等攸關其等權益之訊息，以便確認可
    否順利取得贓款及預知其等之擄人勒贖犯行是否遭治安機關
    鎖定偵辦，倘被告並未參與本件犯行，豈會有上述異常之舉
    ；此與甲○○上開證詞相互勾稽，益證被告確有參與並主導
    本件擄人勒贖犯行，其於87年4 月間某日與袁華、王震、王
    武軍、楊冰等人共謀本件擄人勒贖犯行，並其出面假意邀請
    甲○○前往大陸海南省海口市旅遊，待甲○○抵達海南省海
    口市後，其等再設局擄綁甲○○、乙○○及劉麗等三人，藉
    以索求高額之贖金，其等就本件擄人勒贖犯行，具有犯意聯
    絡及行為分擔，至為明確。
  3.末查，證人李宏儒於原審證稱：87年4 月26日本來要回臺灣
    ，但其發現甲○○與乙○○沒在旅社，就去找乙○○之朋友
    Peter ，於是Peter 帶其及一群朋友去報警協尋，林春茂打
    電話給其說有人打電話去臺灣要贖款時，其等已經報警協尋
    ，當時其等報案時是由Peter 接洽，報案是其跟Peter 討論
    的結果，因為Peter 說乙○○不可能沒有住在旅社跑出去，
    其自己也覺得怪怪的，因為其第1 次去大陸，甲○○不可能
    把伊丟在大陸不管其；林春茂打電話來說甲○○被綁架時，
    其聽完就把電話交給Peter 聽，由Peter 處理等語（原審訴
    緝卷第138-147 頁）；核與證人林春茂於警詢證稱：87年4
    月26日19時30分許，李宏儒從中國大陸海口市打其行動電話
    說他26日早上醒來找不到甲○○與「馬丁」（指乙○○），
    晚上再前往酒店詢問甲○○下落，酒店告知他二人於凌晨結
    帳並帶1 名小姐出場坐計程車後即下落不明，李宏儒知道他
    們失蹤後向海口市當地公安報警協尋，且於87年4 月27日上
    午8 時30分許，其接獲甲○○由大陸打的電話要家人趕快匯
    400 萬元至黃思源華南商銀中和分行帳戶內，要其等匯款取
    得匯款單後再傳真至中國大陸電話00000-000-0000000 號傳
    真機，連續打電話給其等催了5 次，1 次比1 次急，其就驚
    覺他在大陸可能已出事等語（警卷三第13-14 頁），及於原
    審證稱：李宏儒打電話回臺灣告訴其甲○○不見了，其匯錢
    時有告訴李宏儒，之後Peter 接過電話並叫其先去高雄縣刑
    事組報案，其還有傳真水單給Peter ，被告沒有叫其傳真水
    單等語相符（原審訴緝字卷第148-49頁）。又證人乙○○於
    原審亦證稱：其陳姓友人Peter 告訴其報案的人是一位台商
    協會會長、李宏儒及Peter 等語（原審訴緝卷第133 、135
    頁），足見本案係由乙○○之友人Peter 及李宏儒向海口市
    當地公安局報警協尋，故被告於原審辯稱：係其去海口市公
    安局報案云云，與事實不符，不得資為有利被告之認定。
三、至被告及其辯護人聲請詰問證人李宏儒、林春茂及簡振仁部
    分，因本件事證已臻明確，並無再行傳喚之必要；且證人李
    宏儒、林春茂於原審已進行交互詰問（原審訴緝卷第138-15
    2 頁），已實質確保被告之對質詰問權，其等上開聲請應予
    駁回之。
四、綜上所述，被告上開所辯，顯係卸責之詞，並無可採。本案
    事證明確，被告擄人勒贖等犯行，堪以認定，應依法論科。
肆、論罪科刑之理由：
一、新舊法比較：
(一)、被告與大陸地區人民袁華、王震、王武軍、楊冰上開共同意
    圖勒贖而擄人之行為時，構成刑法第347 條第1 項之擄人勒
    贖罪，同時亦符合當時有效之懲治盜匪條例第2 條第1 項第
    9 款之意圖勒贖而擄人罪之要件，依特別法優先於普通法適
    用之法則，行為時原應適用當時有效之懲治盜匪條例第2 條
    第1 項第9 款之規定。惟懲治盜匪條例業於被告行為後之91
    年1 月30日公布廢止，同年2 月1 日失效，刑法第347 條並
    經同日修正，於91年1 月30日經總統公布於同年2 月1 日生
    效。又懲治盜匪條例雖經廢止，但因廢止該條例之同時，已
    修正刑法相關法條，立法目的旨在以修正後之刑法相關法條
    取代該條例部分相關法條，且因該條例廢止前，與新修正之
    刑法相關法條，均有刑罰規定，就此而言，自屬刑法第2 條
    第1 項所稱「行為後法律有變更」，而非刑事訴訟法第302
    條第4 款、第381 條、第393 條第4 款所稱刑罰廢止，自應
    就行為時有效之懲治盜匪條例與裁判時之修正後刑法之相關
    規定比較適用，依刑法第2 條第1 項從舊從輕之原則適用法
    律，經比較本案裁判時之法律即91年1 月30日公布修正、同
    年2 月1 日生效之刑法第347 條第1 項之擄人勒贖罪，其法
    定刑為死刑、無期徒刑或7 年以上有期徒刑，與行為時之法
    律即廢止前之懲治盜匪條例第2 條第1 項第9 款之意圖勒贖
    而擄人罪之法定刑為死刑，以裁判時之法律即刑法第347 條
    第1 項規定對被告較為有利，自應適用裁判時之法律。
(二)、被告行為後，刑法於94年2 月2 日經總統令修正公布，於95
    年7 月1 日施行，而比較新舊法時應就罪刑有關之共犯、未
    遂犯、想像競合犯、牽連犯、連續犯、結合犯，以及累犯加
    重、自首減輕暨其他法定加減原因（如身分加減）與加減例
    等一切情形，綜其全部罪刑之結果而為比較（最高法院95
    年5 月23日刑事庭第8 次會議決議參照）。又修正前刑法第
    28條規定：「2 人以上共同實施犯罪之行為者，皆為正犯」
    ，修正後刑法第28條則規定：「2 人以上共同實行犯罪之行
    為者，皆為正犯」。其中「實施」一語，涵蓋陰謀、預備、
    著手及實行之概念在內，其範圍較廣；而「實行」則著重於
    直接從事構成犯罪事實之行為，其範圍較狹，是修正後刑法
    共同正犯之範圍已有限縮，共同正犯之範圍既因此而有變動
    ，自屬犯罪後法律有變更，而非僅屬純文字修正，且新法之
    規定顯較有利於被告。
(三)、經綜合比較結果，裁判時之法律較有利於被告，自應一體適
    用裁判時之法律論處。
二、論罪部分：
(一)、按擄人勒贖係指意圖勒贖而擄人而言；行為人苟以勒贖之目
    的而擄人，祇須被擄人喪失行動自由，而置於加害者實力支
    配之下即屬既遂，其後果否實施勒贖，向何人勒贖，有無取
    得贖款，以及何人交付贖款均不影響其已成立之犯罪（最高
    法院89年臺上字第478 號判決意旨參照）；又擄人勒贖常因
    被擄者或其家屬、相關人員之身分、資力及行為人犯罪被捕
    風險等主、客觀因素，而無一定數額，但其代價仍應符合社
    會通念所公認足為換取被擄者之人身安全與自由，始謂相當
    ，非謂一有金錢或財物之約定，即一概視之為贖金，逕以上
    揭至重之罪責相繩（最高法院98年臺上字第7627號判決意旨
    參照）。查被告與袁華、王震、王武軍、楊冰等人共同基於
    意圖勒贖之犯意聯絡，由被告出面繳約甲○○前往大陸旅遊
    ，復安排甲○○、乙○○及劉麗等三人搭乘其指定之計程車
    ，再由王震、王武軍及楊冰上車，同時將甲○○、乙○○及
    劉麗等三人擄綁載往海口市道克新村38號處所，並將甲○○
    與乙○○綑綁手腳，並封住其等口部，命其等飲用添加安眠
    藥物類之飲料，使甲○○與乙○○喪失反抗能力後，進而毆
    打甲○○，復命甲○○交付400 萬元贖款，以交付400 萬元
    贖金作為釋放甲○○、乙○○及劉麗等三人之代價，甲○○
    因其等生命安全受威脅，而聯絡其家屬匯款400 萬元至前揭
    華南商業銀行中和分行黃思源帳戶之事實，既經本院認定如
    前，至於被告等共犯尚未實際取得贖款之前，即為大陸公安
    人員查獲，然其等既基於擄人勒贖之犯意聯絡，同時擄綁甲○○、乙○○及劉麗等三人，並將其三人置於實力支配之下
    ，已達既遂之程度，且被告等共犯所勒索之贖金又高達400
    萬元，其代價應符合社會通念所公認足為換取被擄者之人身
    安全與自由，二者可謂相當，自應成立擄人勒贖罪。
(二)、核被告所為，係犯刑法第347 條第1 項之意圖勒贖而擄人罪
    。被告與大陸地區成年男子袁華、王震、王武軍、楊冰等人
    ，就本件擄人勒贖犯行，具有犯意聯絡及行為分擔，應論以
    共同正犯。被告一擄人勒贖行為，同時擄綁被害人甲○○、
    乙○○及劉麗等三人，係侵害三法益，屬一行為觸犯數罪名
    之想像競合犯，應依刑法第55條規定，從一情節較重之擄取
    被害人甲○○之擄人勒贖一罪論斷。又按刑法第347 條第1
    項之擄人勒贖罪係以「意圖勒贖而擄人」為構成要件，其犯
    罪方法行為係將被害人置於行為人實力支配之下，予以脅迫
    ，其犯罪之目的行為，係向被害人或其關係人勒索財物，因
    此擄人勒贖罪本質上為妨害自由與強盜之結合，在形式上則
    為妨害自由與恐嚇罪之結合（最高法院91年度臺上字第6979
    號判決意旨參照）；被告與大陸地區成年男子袁華、王震、
    王武軍、楊冰等人，強行擄綁及控制甲○○、乙○○、劉麗
    等人之行動自由，並移往上址公寓內，至87年4 月27日16時
    許始行被大陸公安人員救出，被告此部分妨害自由之行為，
    已包含於其意圖勒贖而擄人之罪質中，不另成立妨害自由罪
    ，縱使袁華、王震、王武軍、楊冰於擄人勒贖過程中，向甲○○恫稱要其聯絡家屬匯款400 萬元至指定帳戶，否則將其
    殺害等情，亦不另構成恐嚇取財罪。再按擄人勒贖行為一經
    實現，犯罪即屬既遂，在被害人之自由回復以前，其犯罪行
    為均在繼續進行中，在犯罪行為終了前，若基於擄人勒贖之
    單一犯意，先後向被害人或其關係人不法取得財物之多數行
    為，理論上自均應吸收於擄人勒贖之犯罪中而論以擄人勒贖
    一罪（最高法院92年度第3 次刑事庭會議參照）；本件共犯
    袁華、王震、王武軍及楊冰等人多次毆打甲○○，並多次脅
    迫甲○○撥打電話聯絡其家屬匯款至指定帳戶之行為，均應
    吸收於單一之擄人勒贖行為，而論以一罪。
三、原審認被告罪證明確，因而適用刑法第2 條第1 項後段、第
    28條、第347 條第1 項、第55條及臺灣地區與大陸地區人民
    關係條例第75條之規定，並審酌被告因貪圖私利，利用與告
    訴人甲○○為朋友關係，熟知其經濟狀況，而邀約至大陸地
    區，再與大陸地區人民共謀擄綁甲○○藉以勒索贖款，使甲○○、乙○○及劉麗等人處於身心恐懼之狀態，對於甲○○
    等人之身心造成極大之傷害，且勒索之贖款高達400 萬元，
    雖尚未取贖得款即為大陸公安人員查獲，然其等之犯行對社
    會治安所生危害甚大，被告又居於主導角色，犯罪情節重大
    ，復參酌其否認犯行之犯後態度等一切情狀，量處有期徒刑
    10年；並敘明被告前揭擄人勒贖犯行，業經中華人民共和國
    法院判刑確定並執行完畢，且實際入監執行10年又2 月，其
    犯為已受到應有之處罰，而受有相當之刑事非難，具有一定
    之懲戒效用，當可促使被告知所警惕，避免再犯，認免除其
    刑之全部之執行並無不當，依臺灣地區與大陸地區人民關係
    條例第75條後段規定，免其刑之全部之執行。其認事用法，
    核無不合，量刑亦屬允當（至94年2 月2 日修正公布、95年
    7 月1 日施行之刑法第28條，將共同正犯之範圍，修正限縮
    於共同實行犯罪者，始成立共同正犯，排除陰謀犯、預備犯
    之共同正犯，其修正屬法律之變更，非僅為法理之明文化及
    純文字之修正，然就本件被告之犯罪，無論依修正前或修正
    後第28條之規定，均成立共同正犯，即無有利或不利之情形
    ，參之最高法院97年度第2 次刑事庭會議決議意旨，即無庸
    為新舊法之比較；另參之最高法院97年度第21次刑事庭會議
    決議意旨，就無庸為新舊法比較之情形，縱其適用欠妥當，
    惟無論適用行為時法或裁判時法，因結果並無不同，對判決
    不生影響，上訴審毋庸撤銷改判，此有最高法院98年度臺上
    字第1316號判決意旨可供參照。原判決就此部分所持法律見
    解雖與本院不同，然依上開說明，本院毋庸撤銷改判，仍予
    維持）。檢察官上訴意旨以：原審量刑過輕及免除被告執行
    刑之全部亦有未恰等，指摘原判決不當，為無理由，應予駁
    回。
據上論斷，應依刑事訴訟法第368條，判決如主文。
本案經檢察官孫小玲到庭執行職務。
中    華    民    國    99    年    6     月    9     日
                  刑事第三庭    審判長法  官   莊崑山
                                      法  官   莊松泉
                                      法  官   唐照明
以上正本證明與原本無異。
如不服本判決應於收受本判決後10日內向本院提出上訴書狀，其
未敘述上訴理由者，並得於提起上訴後10日內向本院補提理由書
狀（均須按他造當事人之人數附繕本）「切勿逕送上級法院」。
中    華    民    國    99    年    6     月    9     日
                                      書記官   黃琳群
附錄本判決論罪科刑法條：
中華民國刑法第347 條
意圖勒贖而擄人者，處死刑、無期徒刑或7 年以上有期徒刑。
因而致人於死者，處死刑、無期徒刑或12年以上有期徒刑；致重
傷者，處死刑、無期徒刑或10年以上有期徒刑。
第 1 項之未遂犯罰之。
預備犯第 1 項之罪者，處 2 年以下有期徒刑。
犯第1 項之罪，未經取贖而釋放被害人者，減輕其刑；取贖後而
釋放被害人者，得減輕其刑。

司法院資訊處製作；財團法人民間司法改革基金會備份。
